---
title: "$\\text{CO}_2$ Atmosférico em Mauna Loa"
subtitle: "Trabalho 1 --- Análise de Séries Temporais"
author:
  - "Arthur Motta"
  - "Catarine Martins"
date: "today"
lang: pt
format:
  html:
    toc: true
    toc-depth: 3
    toc-location: left
    toc-title: "Sumário"
    code-fold: true
    code-tools: true
    theme: flatly
    highlight-style: github
    fig-width: 9
    fig-height: 5.5
    number-sections: true
    embed-resources: true
execute:
  warning: false
  message: false
  echo: true
bibliography: references.bib
crossref:
  sec-prefix: "Seção"
---

```{r setup}
#| label: setup
#| code-summary: "Carregar pacotes"

# --- Séries temporais e modelagem ---
library(forecast)    # auto.arima, Arima, forecast, ACF/PACF via ggplot
library(tseries)     # adf.test, kpss.test: testes de raiz unitária
library(TSA)         # eacf (ESACF para identificação de ordens)

# --- Visualização ---
library(ggplot2)     # base gráfica
library(patchwork)   # composição de painéis
library(scales)      # formatação de eixos
library(ggfortify)   # autoplot para objetos ts e decompose

# --- Tabelas ---
library(gt)          # tabelas com formatação avançada
library(broom)       # tidy() para extrair coeficientes de modelos

# --- Manipulação ---
library(tidyverse)   # dplyr, tidyr, stringr, purrr

theme_set(theme_minimal(base_size = 12))

# Paleta de cores consistente
cores <- c("#2E86AB", "#E94F37", "#3BB273", "#F4A261", "#8338EC")

# Função auxiliar: ACF/PACF → data.frame com lag em meses (inteiro)
acf_df <- function(x, lag.max, type = "correlation") {
  obj <- acf(x, lag.max = lag.max, type = type, plot = FALSE)
  tibble(
    lag = as.integer(round(obj$lag * frequency(x))),  # converte anos → meses
    acf = as.numeric(obj$acf)
  ) |>
    filter(lag > 0 | type == "correlation")           # remove lag-0 da PACF
}

pacf_df <- function(x, lag.max) {
  obj <- pacf(x, lag.max = lag.max, plot = FALSE)
  tibble(
    lag = as.integer(round(obj$lag * frequency(x))),
    acf = as.numeric(obj$acf)
  )
}

plot_acf <- function(df, ic, title, ylab = "ACF",
                     vlines = NULL, vlab = NULL) {
  p <- ggplot(df, aes(x = lag, y = acf)) +
    geom_hline(yintercept = 0, color = "gray50") +
    geom_segment(aes(xend = lag, yend = 0), color = cores[1], linewidth = 0.7) +
    geom_hline(yintercept = c(-ic, ic),
               linetype = "dashed", color = cores[2], linewidth = 0.7) +
    labs(title = title, x = "Defasagem (meses)", y = ylab) +
    scale_x_continuous(breaks = seq(0, max(df$lag), by = 6))
  if (!is.null(vlines)) {
    p <- p +
      geom_vline(xintercept = vlines,
                 linetype = "dotted", color = cores[4], linewidth = 0.5)
    if (!is.null(vlab))
      p <- p + annotate("text", x = vlines, y = max(df$acf) * 0.9,
                        label = paste0("lag ", vlines),
                        size = 2.8, color = cores[4])
  }
  p
}
```

# Introdução

O dióxido de carbono ($\text{CO}_2$) é o principal gás de efeito estufa de origem
antrópica, responsável por aproximadamente dois terços do aquecimento global
antropogênico. Sua concentração na atmosfera é monitorada continuamente desde março
de 1958 pelo **Observatório de Mauna Loa**, localizado a 3.397 metros de altitude
no vulcão Mauna Loa, na ilha de Havaí. A escolha desse local não foi acidental: a
altitude elevada, o isolamento geográfico no meio do Oceano Pacífico e a distância
de fontes locais significativas de poluição garantem medições representativas da
concentração global de $\text{CO}_2$ na atmosfera, minimizando influências urbanas,
industriais ou de variações locais da vegetação.

As medições iniciadas pelo cientista **Charles David Keeling** geraram a série
histórica mais longa, precisa e cientificamente importante de $\text{CO}_2$
atmosférico disponível — conhecida mundialmente como **Curva de Keeling**
[@keeling1976atmospheric]. Esta série documenta de forma inequívoca o aumento
contínuo das concentrações de $\text{CO}_2$ desde o início das medições sistemáticas
e constitui evidência fundamental nas discussões sobre mudanças climáticas globais.

Este trabalho analisa a série `co2` disponível nativamente no R, que contém as
concentrações médias mensais de $\text{CO}_2$ (em partes por milhão, ppm) de
**janeiro de 1959 a dezembro de 1997** — 468 observações mensais. A série é
amplamente estudada na literatura de séries temporais por reunir, em um único
conjunto de dados, dois fenômenos de grande interesse estatístico e científico:

1. **Tendência crescente de longo prazo:** reflexo do acúmulo antropogênico de
   $\text{CO}_2$ proveniente principalmente da queima de combustíveis fósseis
   (petróleo, carvão, gás natural) e, em menor escala, de mudanças no uso da terra
   e desmatamento.

2. **Sazonalidade anual regular:** reflexo do ciclo sazonal de fotossíntese e
   respiração vegetal, predominantemente do hemisfério norte, onde se concentra a
   maior parte da massa terrestre vegetada do planeta. No inverno boreal (outubro a
   maio), a respiração das plantas supera a fotossíntese, liberando $\text{CO}_2$ na
   atmosfera; no verão boreal (maio a setembro), a fotossíntese intensificada absorve
   $\text{CO}_2$, reduzindo sua concentração atmosférica.

Essa combinação de tendência não estacionária e sazonalidade estocástica
a torna um **caso de referência clássico** para a
metodologia SARIMA (Seasonal Autoregressive Integrated Moving Average).

**Pergunta de interesse:** É possível ajustar um modelo SARIMA parcimonioso que
capture simultaneamente a tendência e a sazonalidade da série e produza previsões
confiáveis para horizontes de até dois anos?

A análise segue rigorosamente a metodologia de @brockwell2010introduction e
@morettin2004series, e está organizada em quatro etapas: (1) **análise descritiva**
— caracterização da tendência, sazonalidade e componentes da série via decomposição
STL; (2) **identificação e ajuste** — seleção de modelos SARIMA candidatos por
critérios de informação (AIC, AICc, BIC) e estimação de parâmetros por máxima
verossimilhança; (3) **diagnóstico** — validação das suposições do modelo via
análise de resíduos (autocorrelação, normalidade, homoscedasticidade); e (4)
**previsão** — projeções para 1998-1999 com quantificação rigorosa da incerteza
via intervalos de confiança.

---

# Descrição dos Dados e Análise Exploratória {#sec-descritiva}

## A Série Temporal

```{r dados}
#| label: dados
#| code-summary: "Carregamento e preparo dos dados"

# Carregar a série nativa do R (1959-1997)
data(co2, package = "datasets")

# Converter para tibble: time(co2) retorna anos decimais (ex: 1959.000, 1959.083...)
co2_df <- tibble(
  tempo = as.numeric(time(co2)),
  ano   = as.integer(floor(tempo)),
  mes   = as.integer(round((tempo - floor(tempo)) * 12)) + 1L,
  ppm   = as.numeric(co2)
) |>
  mutate(mes = ifelse(mes > 12L, 12L, mes))

n      <- length(co2)
inicio <- start(co2)
fim    <- end(co2)
freq   <- frequency(co2)

# Calcular taxa de crescimento (para uso ao longo do documento)
crescimento <- round(
  (mean(co2[time(co2) >= 1997]) - mean(co2[time(co2) < 1960])) / 39, 2
)

cat(sprintf("Período       : %d/%02d a %d/%02d\n", inicio[1], inicio[2], fim[1], fim[2]))
cat(sprintf("Observações   : %d (mensais, s = %d)\n", n, freq))
cat(sprintf("Mínimo / Máx. : %.2f / %.2f ppm\n", min(co2), max(co2)))
cat(sprintf("Média global  : %.2f ppm\n", mean(co2)))
cat(sprintf("Desvio padrão : %.2f ppm\n", sd(co2)))
```

A série compreende **`r n` observações mensais** de `r inicio[1]` a `r fim[1]`,
com concentração de $\text{CO}_2$ variando de `r round(min(co2), 2)` a
`r round(max(co2), 2)` ppm ao longo das quase quatro décadas de registro.
Trata-se de uma **série temporal univariada, mensal** (escala de tempo: meses),
de natureza contínua, coletada pelo Observatório de Mauna Loa (Havaí, EUA)
e disponibilizada como conjunto de dados nativo do R (`datasets::co2`),
originalmente publicada por @keeling1976atmospheric.

## Visualização da Série

```{r plot-serie}
#| label: plot-serie
#| fig-cap: "Concentração mensal de $\\text{CO}_2$ em Mauna Loa (1959--1997). Tendência crescente e oscilação sazonal anual são imediatamente visíveis."

ggplot(co2_df, aes(x = tempo, y = ppm)) +
  geom_line(color = cores[1], linewidth = 0.6, alpha = 0.9) +
  geom_smooth(method = "loess", span = 0.15,
              color = cores[2], linewidth = 1.0,
              se = FALSE, linetype = "dashed") +
  scale_x_continuous(breaks = seq(1960, 1995, by = 5)) +
  scale_y_continuous(labels = label_number(suffix = " ppm")) +
  labs(
    title    = expression(CO[2] ~ "Atmosférico -- Mauna Loa Observatory"),
    subtitle = "Linha tracejada: tendência LOESS | Oscilações: sazonalidade anual",
    x        = NULL,
    y        = expression(CO[2] ~ "(ppm)")
  )
```

A figura evidencia as duas componentes dominantes da série:

- **Tendência:** crescimento monotônico e aproximadamente linear ao longo das
  quase quatro décadas, a uma taxa média de `r crescimento` ppm/ano
  (de `r round(min(co2), 0)` ppm em 1959 para `r round(max(co2), 0)` ppm em 1997).
- **Sazonalidade:** oscilação anual regular de amplitude $\sim 6$ ppm, com pico em maio
  (acúmulo invernal no hemisfério norte) e vale em setembro (ápice da atividade
  fotossintética estival).

A variância das oscilações sazonais parece razoavelmente estável ao longo do
tempo, o que sugere que uma transformação logarítmica não é necessária ---
resultado consistente com a natureza da série, que registra uma razão de mistura
de gás e não uma grandeza multiplicativa.

## Decomposição Clássica

```{r decomposicao}
#| label: decomposicao
#| fig-cap: "Decomposição STL da série co2: tendência, sazonalidade e resíduo. A barra cinza à direita de cada painel indica a escala relativa de cada componente."
#| fig-height: 7

stl_fit <- stl(co2, s.window = "periodic", robust = TRUE)

autoplot(stl_fit) +
  labs(
    title    = expression("Decomposição STL --" ~ CO[2] ~ "Mauna Loa"),
    subtitle = "Tendência estimada por LOESS; sazonalidade periódica"
  ) +
  theme(strip.text = element_text(face = "bold"))
```

A decomposição STL [@cleveland1990stl] confirma a estrutura visual:

- **Tendência:** perfeitamente monotônica, sem inflexões relevantes --- sugestiva de
  diferenciação simples de ordem 1 para induzir estacionariedade.
- **Sazonalidade:** praticamente constante ao longo das décadas, validando o uso de
  um operador de diferenciação sazonal de ordem 1 em vez de um componente
  determinístico separado.
- **Resíduo:** distribuído em torno de zero sem padrão visível, mas com variância
  ligeiramente heterogênea --- evento potencialmente associado ao El Niño em
  1982--83.

## Padrão Sazonal

```{r sazonalidade}
#| label: sazonalidade
#| fig-cap: "Padrão sazonal de $\\text{CO}_2$: (esq.) boxplot por mês; (dir.) perfis anuais sobrepostos. A forma em sino com pico em maio e vale em setembro é consistente em todos os anos."
#| fig-height: 5

meses_abr <- c("Jan","Fev","Mar","Abr","Mai","Jun",
                "Jul","Ago","Set","Out","Nov","Dez")

p1 <- co2_df |>
  mutate(mes_f = factor(mes, levels = 1:12, labels = meses_abr)) |>
  ggplot(aes(x = mes_f, y = ppm, fill = mes_f)) +
  geom_boxplot(alpha = 0.75, outlier.size = 0.8,
               outlier.alpha = 0.4, show.legend = FALSE) +
  scale_fill_manual(values = colorRampPalette(cores[c(1,2)])(12)) +
  labs(title = "Distribuição por Mês", x = NULL,
       y = expression(CO[2] ~ "(ppm)")) +
  theme(axis.text.x = element_text(size = 8))

p2 <- co2_df |>
  mutate(mes_f = factor(mes, labels = meses_abr)) |>
  ggplot(aes(x = mes, y = ppm, group = ano, color = ano)) +
  geom_line(alpha = 0.55, linewidth = 0.5) +
  scale_x_continuous(breaks = 1:12, labels = meses_abr) +
  scale_color_gradient(low = cores[1], high = cores[2], name = "Ano") +
  labs(title = "Perfis Anuais Sobrepostos", x = NULL, y = NULL) +
  theme(axis.text.x = element_text(size = 8),
        legend.key.height = unit(0.4, "cm"))

p1 + p2
```

O padrão sazonal é extremamente regular: o $\text{CO}_2$ aumenta de outubro a maio
(menor atividade fotossintética no hemisfério norte) e diminui de maio a setembro.
A amplitude sazonal ($\sim 6$ ppm) é praticamente idêntica em todos os anos,
reforçando a adequação de um componente sazonal estocástico de período $s = 12$.

## Taxa de Crescimento Anual

```{r crescimento}
#| label: crescimento
#| fig-cap: "Taxa de crescimento anual do $\\text{CO}_2$ (ppm/ano): média por ano após remoção da sazonalidade mensal. O crescimento é consistente, com aceleração visível após 1980."

co2_df |>
  group_by(ano) |>
  summarise(media_anual = mean(ppm), .groups = "drop") |>
  mutate(delta = c(NA, diff(media_anual))) |>
  filter(!is.na(delta)) |>
  ggplot(aes(x = ano, y = delta)) +
  geom_col(fill = cores[3], alpha = 0.85, width = 0.7) +
  geom_smooth(method = "loess", se = FALSE,
              color = cores[2], linewidth = 1.0) +
  scale_x_continuous(breaks = seq(1960, 1997, by = 5)) +
  labs(
    title    = expression("Taxa de Crescimento Anual do" ~ CO[2]),
    subtitle = "Diferença da média anual vs. ano anterior",
    x        = "Ano",
    y        = "ppm / ano"
  )
```

---

# Identificação do Modelo {#sec-identificacao}

## Verificação de Estacionariedade

A série original claramente não é estacionária (fraca): apresenta média crescente
no tempo e, portanto, $E(Y_t)$ varia com $t$. A identificação do modelo SARIMA
exige transformá-la em uma série estacionária por meio de diferenciações.

### Função de Autocorrelação da Série Original

```{r acf-original}
#| label: acf-original
#| fig-cap: "ACF e PACF da série original (sem diferenciação). O decaimento lentíssimo da ACF é característica clássica de série não estacionária com tendência."

ic_orig <- 1.96 / sqrt(n)

p_acf <- plot_acf(
  acf_df(co2, lag.max = 48) |> filter(lag > 0),
  ic    = ic_orig,
  title = "ACF -- Série Original"
)

p_pacf <- plot_acf(
  pacf_df(co2, lag.max = 48),
  ic    = ic_orig,
  title = "PACF -- Série Original",
  ylab  = "PACF"
)

p_acf + p_pacf
```

A ACF decai para zero de forma extremamente lenta (ainda significativa na
defasagem 48), confirmando a não estacionariedade. O padrão senoidal com período
12 evidencia a sazonalidade.

### Diferenciação Simples ($d = 1$)

```{r diff1}
#| label: diff1
#| fig-cap: "Série após diferenciação simples ($d = 1$). A tendência é removida, mas a sazonalidade anual permanece visível como oscilações regulares."

co2_d1   <- diff(co2, differences = 1)
n_d1     <- length(co2_d1)
ic_d1    <- 1.96 / sqrt(n_d1)
tempo_d1 <- as.numeric(time(co2_d1))

p_d1 <- tibble(t = tempo_d1, y = as.numeric(co2_d1)) |>
  ggplot(aes(x = t, y = y)) +
  geom_line(color = cores[1], linewidth = 0.5) +
  geom_hline(yintercept = 0, linetype = "dashed", color = "gray60") +
  scale_x_continuous(breaks = seq(1960, 1997, by = 5)) +
  labs(title    = "Série Diferenciada (d = 1)",
       x = NULL, y = expression(nabla ~ CO[2] ~ "(ppm)"))

p_acf_d1 <- plot_acf(
  acf_df(co2_d1, lag.max = 48) |> filter(lag > 0),
  ic    = ic_d1,
  title = "ACF -- Após d = 1"
)

p_d1 / p_acf_d1
```

Após $\nabla Y_t = Y_t - Y_{t-1}$, a tendência é eliminada, mas a ACF ainda
apresenta picos sazonais nas defasagens 12, 24, 36 --- indicando que uma
diferenciação sazonal adicional é necessária.

### Diferenciação Sazonal ($d = 1$, $D = 1$, $s = 12$)

```{r diff1s1}
#| label: diff1s1
#| fig-cap: "Série após diferenciações simples e sazonal ($d = 1$, $D = 1$, $s = 12$). A série parece estacionária: média nula e variância aproximadamente constante."

co2_d1s1   <- diff(diff(co2, lag = 12), differences = 1)
n_d1s1     <- length(co2_d1s1)
ic_d1s1    <- 1.96 / sqrt(n_d1s1)
tempo_d1s1 <- as.numeric(time(co2_d1s1))

p_d1s1 <- tibble(t = tempo_d1s1, y = as.numeric(co2_d1s1)) |>
  ggplot(aes(x = t, y = y)) +
  geom_line(color = cores[1], linewidth = 0.5) +
  geom_hline(yintercept = 0, linetype = "dashed", color = "gray60") +
  scale_x_continuous(breaks = seq(1960, 1997, by = 5)) +
  labs(title = "Série Diferenciada (d = 1, D = 1, s = 12)",
       x = NULL,
       y = expression(nabla ~ nabla[12] ~ CO[2] ~ "(ppm)"))

p_acf_d1s1 <- plot_acf(
  acf_df(co2_d1s1, lag.max = 48) |> filter(lag > 0),
  ic       = ic_d1s1,
  title    = "ACF -- Após d = 1, D = 1",
  vlines   = c(12, 24, 36),
  vlab     = TRUE
)

p_pacf_d1s1 <- plot_acf(
  pacf_df(co2_d1s1, lag.max = 48),
  ic       = ic_d1s1,
  title    = "PACF -- Após d = 1, D = 1",
  ylab     = "PACF",
  vlines   = c(12, 24, 36),
  vlab     = TRUE
)

p_d1s1 / (p_acf_d1s1 + p_pacf_d1s1)
```

Após $\nabla \nabla_{12} Y_t = (1-B)(1-B^{12})Y_t$, a série é
visualmente estacionária: flutuação em torno de zero sem tendência aparente e sem
oscilação sazonal sistemática.

### Testes Formais de Raiz Unitária

```{r testes-ru}
#| label: testes-ru
#| code-summary: "Testes ADF e KPSS nas séries original, com d=1 e com d=1, D=1"

# suppressWarnings: os warnings indicam apenas que o p-valor é menor/maior
# que o valor impresso na tabela de referência do teste (sem impacto no resultado)
testar_estacionariedade <- function(serie, nome) {
  adf  <- suppressWarnings(adf.test(serie, alternative = "stationary"))
  kpss <- suppressWarnings(kpss.test(serie, null = "Level"))
  tibble(
    Serie               = nome,
    ADF_p               = round(adf$p.value,  4),
    KPSS_p              = round(kpss$p.value, 4),
    ADF_H0              = ifelse(adf$p.value  < 0.05, "Sim (estacionária)", "Não"),
    KPSS_H0             = ifelse(kpss$p.value < 0.05, "Sim (não estac.)",   "Não")
  )
}

testes <- bind_rows(
  testar_estacionariedade(co2,      "Original"),
  testar_estacionariedade(co2_d1,   "d = 1"),
  testar_estacionariedade(co2_d1s1, "d = 1, D = 1")
)

testes |>
  gt() |>
  tab_header(
    title    = md("**Tabela 1.** Testes de Estacionariedade"),
    subtitle = md("ADF: $H_0$ = raiz unitária (não estacionária) | KPSS: $H_0$ = estacionária")
  ) |>
  tab_style(
    style     = cell_fill(color = "#e8f4f8"),
    locations = cells_body(rows = Serie == "d = 1, D = 1")
  ) |>
  cols_label(
    Serie   = "Série",
    ADF_p   = md("ADF (*p*-valor)"),
    KPSS_p  = md("KPSS (*p*-valor)"),
    ADF_H0  = md("ADF: $H_0$ rejeitada?"),
    KPSS_H0 = md("KPSS: $H_0$ rejeitada?")
  )
```

Os testes formais confirmam o diagnóstico gráfico:

- **Série original:** ADF não rejeita $H_0$ (raiz unitária presente); KPSS rejeita
  $H_0$ (evidência contra estacionariedade). Conclusão: **não estacionária**.
- **Após $d=1$:** situação intermediária --- tendência removida, mas sazonalidade
  ainda viola a estacionariedade.
- **Após $d=1$, $D=1$:** ADF rejeita $H_0$ ($p < 0{,}05$) e KPSS não rejeita $H_0$.
  Conclusão: **série estacionária**, pronta para a identificação de $p, q, P, Q$.

## Leitura da ACF e PACF para Identificação de Ordens

```{r acf-pacf-final}
#| label: acf-pacf-final
#| fig-cap: "ACF e PACF da série estacionária $\\nabla\\nabla_{12}Y_t$ com destaque nos lags sazonais (múltiplos de 12). A leitura dessas funções guia a escolha das ordens $p$, $q$, $P$, $Q$."
#| fig-height: 6

p_acf_f <- plot_acf(
  acf_df(co2_d1s1, lag.max = 48) |> filter(lag > 0),
  ic       = ic_d1s1,
  title    = expression("ACF --" ~ nabla ~ nabla[12] ~ Y[t]),
  vlines   = c(12, 24, 36),
  vlab     = TRUE
)

p_pacf_f <- plot_acf(
  pacf_df(co2_d1s1, lag.max = 48),
  ic       = ic_d1s1,
  title    = expression("PACF --" ~ nabla ~ nabla[12] ~ Y[t]),
  ylab     = "PACF",
  vlines   = c(12, 24, 36),
  vlab     = TRUE
)

p_acf_f / p_pacf_f
```

A leitura das funções de autocorrelação da série estacionária
$\nabla\nabla_{12}Y_t$ segue o princípio de @brockwell2010introduction: a ACF e
PACF das defasagens não-sazonais ($h = 1, 2, \ldots, 11$) guiam a escolha de
$p$ e $q$; as defasagens sazonais ($h = 12, 24, \ldots$) guiam a escolha de $P$
e $Q$.

**Componente não-sazonal:** a ACF apresenta um pico significativo na defasagem 1
e decai rapidamente (sugestivo de MA(1)); a PACF apresenta decaimento exponencial
nas primeiras defasagens (sugestivo de MA(1) ou AR(1)).

**Componente sazonal:** a ACF apresenta pico negativo significativo na defasagem
12 e praticamente zero nas defasagens 24 e 36 (corte após 1 --- sugestivo de
SMA(1)); a PACF apresenta decaimento nas defasagens sazonais (sugestivo de SMA(1)).

**Candidatos iniciais:**

- $\text{SARIMA}(1, 1, 1)(0, 1, 1)_{12}$
- $\text{SARIMA}(0, 1, 1)(0, 1, 1)_{12}$ --- modelo "Airline" de @box2015time
- $\text{SARIMA}(1, 1, 1)(1, 1, 1)_{12}$

---

# Ajuste de Modelos SARIMA {#sec-ajuste}

## Definição do Modelo SARIMA

Um processo $\{Y_t\}$ é $\text{SARIMA}(p, d, q)(P, D, Q)_s$ se a série diferenciada
$$W_t = (1-B)^d(1-B^s)^D Y_t$$
é um processo ARMA causador satisfazendo:
$$\Phi(B)\tilde{\Phi}(B^s) W_t = \Theta(B)\tilde{\Theta}(B^s)\varepsilon_t, \quad
\varepsilon_t \sim \mathcal{RB}(0, \sigma^2),$$
onde $\Phi(z) = 1 - \varphi_1 z - \cdots - \varphi_p z^p$,
$\tilde{\Phi}(z) = 1 - \tilde{\varphi}_1 z - \cdots - \tilde{\varphi}_P z^P$,
$\Theta(z) = 1 + \theta_1 z + \cdots + \theta_q z^q$ e
$\tilde{\Theta}(z) = 1 + \tilde{\theta}_1 z + \cdots + \tilde{\theta}_Q z^Q$
[@brockwell2010introduction, cap. 9].

Os parâmetros são estimados por **máxima verossimilhança** (MV), maximizando:
$$L(\Phi, \tilde{\Phi}, \Theta, \tilde{\Theta}, \sigma^2) =
(2\pi)^{-n/2} \left(\prod_{j=1}^n \nu_{j-1}\right)^{-1/2}
\exp\!\left(-\frac{1}{2}\sum_{j=1}^n \frac{(Y_j - \hat{Y}_j)^2}{\nu_{j-1}}\right),$$
onde $\hat{Y}_j$ é o melhor preditor linear de $Y_j$ e
$\nu_{j-1} = E[(Y_j - \hat{Y}_j)^2]$ é o erro quadrático médio de previsão
um passo à frente.

## Seleção por AIC, AICc e BIC

```{r ajuste-modelos}
#| label: ajuste-modelos
#| code-summary: "Ajuste dos modelos candidatos e comparação por critérios de informação"

# CSS-ML: inicializa via mínimos quadrados condicionais, depois refina por MV.
# Mais robusto numericamente que ML puro para certos candidatos.
ajustar_sarima <- function(ordens, serie = co2) {
  tryCatch(
    Arima(serie,
          order    = ordens[1:3],
          seasonal = list(order = ordens[4:6], period = 12),
          method   = "CSS-ML"),
    error = function(e) {
      # fallback para CSS se CSS-ML também falhar
      tryCatch(
        Arima(serie,
              order    = ordens[1:3],
              seasonal = list(order = ordens[4:6], period = 12),
              method   = "CSS"),
        error = function(e2) NULL
      )
    }
  )
}

candidatos <- list(
  "SARIMA(0,1,1)(0,1,1)[12]" = c(0,1,1,0,1,1),
  "SARIMA(1,1,1)(0,1,1)[12]" = c(1,1,1,0,1,1),
  "SARIMA(0,1,1)(1,1,1)[12]" = c(0,1,1,1,1,1),
  "SARIMA(1,1,1)(1,1,1)[12]" = c(1,1,1,1,1,1),
  "SARIMA(2,1,1)(0,1,1)[12]" = c(2,1,1,0,1,1),
  "SARIMA(0,1,2)(0,1,1)[12]" = c(0,1,2,0,1,1),
  "SARIMA(1,1,0)(0,1,1)[12]" = c(1,1,0,0,1,1)
)

fits <- lapply(candidatos, ajustar_sarima)

# Remover modelos que falharam
fits <- Filter(Negate(is.null), fits)

tab_comp <- map_dfr(names(fits), function(nm) {
  f <- fits[[nm]]
  tibble(
    Modelo = nm,
    k      = length(f$coef),
    LogLik = round(f$loglik, 2),
    AIC    = round(f$aic,    2),
    AICc   = round(f$aicc,   2),
    BIC    = round(f$bic,    2)
  )
}) |>
  arrange(AICc) |>
  mutate(
    dAIC  = round(AIC  - min(AIC),  2),
    dAICc = round(AICc - min(AICc), 2),
    dBIC  = round(BIC  - min(BIC),  2)
  )

tab_comp |>
  gt() |>
  tab_header(
    title    = md("**Tabela 2.** Comparação de Modelos SARIMA por Critérios de Informação"),
    subtitle = md("Ordenado por AICc. $\\Delta$AICc $< 2$: modelos com suporte empírico equivalente (Burnham & Anderson, 2002).")
  ) |>
  cols_label(
    k      = md("*k*"),
    LogLik = md("$\\ell(\\hat{\\theta})$"),
    dAIC   = md("$\\Delta$AIC"),
    dAICc  = md("$\\Delta$AICc"),
    dBIC   = md("$\\Delta$BIC")
  ) |>
  tab_style(
    style     = cell_fill(color = "#e8f4f8"),
    locations = cells_body(rows = dAICc < 2)
  ) |>
  tab_style(
    style     = cell_fill(color = "#fce4e4"),
    locations = cells_body(rows = dAICc > 10)
  ) |>
  tab_footnote(
    footnote  = md("*k* = número de parâmetros livres. Modelos com $\\Delta$AICc $< 2$ têm suporte empírico substancialmente equivalente."),
    locations = cells_column_labels(columns = k)
  )
```

```{r auto-arima}
#| label: auto-arima
#| code-summary: "Confirmação via auto.arima (busca exaustiva no grid de parâmetros)"

aa <- auto.arima(co2, stepwise = FALSE, approximation = FALSE,
                 max.p = 3, max.q = 3, max.P = 2, max.Q = 2,
                 d = 1, D = 1, ic = "aicc")

cat("Modelo selecionado por auto.arima:\n")
print(aa)
cat(sprintf("\nAIC  = %.2f | AICc = %.2f | BIC = %.2f\n",
            aa$aic, aa$aicc, aa$bic))
```

A Tabela 2 mostra que os três primeiros modelos apresentam ΔAICc inferior a 0.3, 
configurando um **empate técnico** segundo o critério de @burnham2002model: 
modelos com diferença de AICc menor que 2 têm suporte empírico substancialmente 
equivalente. Nesse cenário, o **SARIMA(2,1,1)(0,1,1)₁₂** apresenta o menor AICc 
absoluto (177.96), seguido pelo **(1,1,1)(0,1,1)₁₂** (AICc = 178.16, ΔAICc = 0.20) 
e pelo **(0,1,1)(0,1,1)₁₂** (AICc = 178.21, ΔAICc = 0.25).

Diante do empate técnico (ΔAICc < 0.3 entre os três primeiros), selecionamos o 
**SARIMA(1,1,1)(0,1,1)₁₂** aplicando o **princípio da parcimônia**: com apenas 
3 parâmetros livres, esse modelo oferece capacidade preditiva equivalente ao 
(2,1,1)(0,1,1)₁₂ (que possui 4 parâmetros), mas com menor risco de sobreajuste 
e maior estabilidade nas previsões. O `auto.arima` com busca exaustiva sugere o 
SARIMA(0,1,3)(0,1,1)₁₂ (AICc = 177.00), mas esse modelo também possui 4 parâmetros 
e não oferece ganho substancial de ajuste que justifique a complexidade adicional. 
Os modelos com termos autoregressivos sazonais (P > 0) apresentam ΔBIC > 4, indicando 
que a evidência empírica favorece modelos mais parcimoniosos sem componente SAR.

## Modelo Final: $\text{SARIMA}(1,1,1)(0,1,1)_{12}$ {#sec-modelo-final}

```{r modelo-final}
#| label: modelo-final
#| code-summary: "Ajuste e extração dos coeficientes do modelo final"

fit_final <- fits[["SARIMA(1,1,1)(0,1,1)[12]"]]

coef_df <- tidy(fit_final) |>
  rename(Parametro  = term,
         Estimativa = estimate,
         EP         = std.error) |>
  mutate(
    IC_inf    = round(Estimativa - 1.96 * EP, 4),
    IC_sup    = round(Estimativa + 1.96 * EP, 4),
    z         = round(Estimativa / EP, 3),
    p_valor   = round(2 * pnorm(-abs(z)), 5),
    Parametro = recode(Parametro,
      "ar1"  = "phi[1] (AR nao-sazonal)",
      "ma1"  = "theta[1] (MA nao-sazonal)",
      "sma1" = "theta_tilde[1] (SMA sazonal, lag 12)"
    )
  ) |>
  select(Parametro, Estimativa, EP, IC_inf, IC_sup, z, p_valor)

coef_df |>
  gt() |>
  fmt_number(columns = c(Estimativa, EP, IC_inf, IC_sup, z), decimals = 4) |>
  fmt_scientific(columns = p_valor, decimals = 2) |>
  tab_header(
    title    = md("**Tabela 3.** SARIMA$(1, 1, 1)(0, 1, 1)_{12}$ --- Estimativas de Máxima Verossimilhança"),
    subtitle = md("Estimação por MV (CSS-ML). ICs assintóticos: $\\hat{\\beta} \\pm 1{,}96 \\cdot \\text{EP}$.")
  ) |>
  cols_label(
    Parametro  = "Parâmetro",
    Estimativa = "Estimativa",
    EP         = "Erro Padrão",
    IC_inf     = md("IC 95% Inf"),
    IC_sup     = md("IC 95% Sup"),
    z          = md("$z$"),
    p_valor    = md("$p$-valor")
  ) |>
  tab_footnote(
    footnote  = md("$z$ = Estimativa / EP; $p$-valor bilateral $\\sim \\mathcal{N}(0,1)$."),
    locations = cells_column_labels(columns = z)
  ) |>
  tab_style(
    style     = cell_text(weight = "bold"),
    locations = cells_body(columns = Parametro)
  )
```

O modelo ajustado pode ser escrito explicitamente como:
$$\underbrace{(1 - \hat{\varphi}_1 B)}_{\text{AR}(1)}
\underbrace{(1 - B)(1 - B^{12})}_{\text{diferenciações}}
Y_t =
\underbrace{(1 + \hat{\theta}_1 B)}_{\text{MA}(1)}
\underbrace{(1 + \hat{\tilde{\theta}}_1 B^{12})}_{\text{SMA}(1)}
\varepsilon_t, \quad \varepsilon_t \sim \mathcal{RB}(0, \hat{\sigma}^2).$$

Os parâmetros $\hat{\theta}_1$ (MA não-sazonal) e $\hat{\tilde{\theta}}_1$ (SMA sazonal) são altamente significativos ($p < 0{,}001$), com intervalos de confiança de 95% que não contêm zero. O parâmetro $\hat{\varphi}_1$ (AR não-sazonal) apresenta significância marginal ($p = 0{,}094$), mas sua inclusão resulta em redução do AICc e melhora a capacidade preditiva do modelo. O parâmetro SMA ($\hat{\tilde{\theta}}_1 \approx -0{,}85$) captura a dependência negativa entre as inovações sazonais sucessivas, efeito característico de séries com sazonalidade estocástica estável [@box2015time].

### Verificação de Invertibilidade e Causalidade

```{r raizes}
#| label: raizes
#| code-summary: "Verificação: raízes dos polinômios AR e MA dentro/fora do círculo unitário"

phi   <- c(1, -fit_final$coef["ar1"])
theta <- c(1,  fit_final$coef["ma1"])

raiz_ar <- polyroot(phi)
raiz_ma <- polyroot(theta)

tibble(
  Componente  = c("AR nao-sazonal", "MA nao-sazonal"),
  Raiz_Re     = round(c(Re(raiz_ar), Re(raiz_ma)), 4),
  Raiz_Im     = round(c(Im(raiz_ar), Im(raiz_ma)), 4),
  Mod_raiz    = round(c(Mod(raiz_ar), Mod(raiz_ma)), 4),
  Fora_UC     = c(Mod(raiz_ar) > 1, Mod(raiz_ma) > 1),
  Propriedade = c("Causalidade", "Invertibilidade")
) |>
  gt() |>
  tab_header(
    title    = md("**Tabela 4.** Raízes dos Polinômios AR e MA"),
    subtitle = md("$|\\text{raiz}| > 1$: raiz fora do círculo unitário --- condição para causalidade/invertibilidade")
  ) |>
  cols_label(
    Componente  = "Componente",
    Raiz_Re     = md("Raiz (Re)"),
    Raiz_Im     = md("Raiz (Im)"),
    Mod_raiz    = md("$|\\text{Raiz}|$"),
    Fora_UC     = md("$|\\text{Raiz}| > 1$?"),
    Propriedade = "Propriedade"
  ) |>
  tab_style(
    style     = cell_fill(color = "#e8f4f8"),
    locations = cells_body(rows = Fora_UC == TRUE)
  )
```

Ambas as raízes estão fora do círculo unitário ($|\text{raiz}| > 1$), garantindo
que o modelo é **causal** e **invertível** [@brockwell2010introduction, cap. 3].

---

# Diagnóstico do Modelo Ajustado {#sec-diagnostico}

## Análise dos Resíduos

Os resíduos do modelo ajustado devem se comportar como um ruído branco
$\mathcal{RB}(0, \sigma^2)$: média zero, variância constante e sem
autocorrelação.

```{r residuos-serie}
#| label: residuos-serie
#| fig-cap: "Resíduos do modelo SARIMA$(1,1,1)(0,1,1)_{12}$. Flutuação em torno de zero sem padrão visível é evidência a favor de adequação do modelo."

res       <- residuals(fit_final)
res_clean <- na.omit(as.numeric(res))
n_res     <- length(res_clean)

tibble(t = as.numeric(time(res)), r = as.numeric(res)) |>
  filter(!is.na(r)) |>
  ggplot(aes(x = t, y = r)) +
  geom_line(color = cores[1], linewidth = 0.5) +
  geom_hline(yintercept = 0, linetype = "dashed", color = "gray50") +
  geom_hline(yintercept = c(-2, 2) * sd(res_clean),
             linetype = "dotted", color = cores[2], linewidth = 0.6) +
  scale_x_continuous(breaks = seq(1960, 1997, by = 5)) +
  labs(title    = "Resíduos do Modelo Final",
       subtitle = "Linhas pontilhadas: ±2 desvios padrão",
       x = NULL, y = "Resíduo (ppm)")
```

```{r residuos-acf}
#| label: residuos-acf
#| fig-cap: "ACF e PACF dos resíduos. Ausência de autocorrelação significativa indica que o modelo capturou toda a estrutura de dependência linear da série."

ic_res <- 1.96 / sqrt(n_res)

p_acf_res <- plot_acf(
  acf_df(res_clean, lag.max = 48) |> filter(lag > 0),
  ic    = ic_res,
  title = "ACF dos Resíduos"
)

p_pacf_res <- plot_acf(
  pacf_df(res_clean, lag.max = 48),
  ic    = ic_res,
  title = "PACF dos Resíduos",
  ylab  = "PACF"
)

p_acf_res + p_pacf_res
```

A ACF e a PACF dos resíduos não apresentam autocorrelações significativas em
nenhuma defasagem (dentro das bandas de confiança de 95%: $\pm 1{,}96/\sqrt{n}$).
O modelo capturou a estrutura de dependência linear da série. Visualmente, os
resíduos flutuam em torno de zero com variância aproximadamente constante ao longo
do tempo, com exceção de um valor atípico isolado em torno de 1983-84 (período
associado ao El Niño), sem comprometer a adequação geral do modelo.

## Normalidade dos Resíduos

```{r normalidade}
#| label: normalidade
#| fig-cap: "Diagnóstico de normalidade dos resíduos: histograma com curva normal sobreposta (esq.) e gráfico Q-Q (dir.)."
#| fig-height: 5

p_hist <- tibble(r = res_clean) |>
  ggplot(aes(x = r)) +
  geom_histogram(aes(y = after_stat(density)),
                 bins = 30, fill = cores[1],
                 color = "white", alpha = 0.8) +
  stat_function(fun = dnorm,
                args = list(mean = mean(res_clean), sd = sd(res_clean)),
                color = cores[2], linewidth = 1.0) +
  labs(title = "Histograma dos Resíduos",
       x = "Resíduo (ppm)", y = "Densidade")

p_qq <- tibble(r = res_clean) |>
  ggplot(aes(sample = r)) +
  stat_qq(color = cores[1], alpha = 0.6, size = 0.9) +
  stat_qq_line(color = cores[2], linewidth = 0.9) +
  labs(title = "Q-Q Normal dos Resíduos",
       x = "Quantis teóricos", y = "Quantis amostrais")

p_hist + p_qq
```

```{r testes-normalidade}
#| label: testes-normalidade
#| code-summary: "Testes formais de normalidade (Shapiro-Wilk e Jarque-Bera)"

sw <- shapiro.test(res_clean)

mu3     <- mean((res_clean - mean(res_clean))^3)
mu4     <- mean((res_clean - mean(res_clean))^4)
sk      <- mu3 / sd(res_clean)^3
ku      <- mu4 / sd(res_clean)^4 - 3
jb_stat <- (n_res / 6) * (sk^2 + ku^2 / 4)
jb_p    <- pchisq(jb_stat, df = 2, lower.tail = FALSE)

tibble(
  Teste        = c("Shapiro-Wilk", "Jarque-Bera"),
  Estatistica  = round(c(sw$statistic, jb_stat), 4),
  p_valor      = round(c(sw$p.value, jb_p), 5),
  H0_rejeitada = c(sw$p.value < 0.05, jb_p < 0.05)
) |>
  gt() |>
  tab_header(
    title    = md("**Tabela 5.** Testes de Normalidade dos Resíduos"),
    subtitle = md("$H_0$: resíduos seguem distribuição normal")
  ) |>
  fmt_scientific(columns = p_valor, decimals = 2) |>
  cols_label(
    Estatistica  = "Estatística",
    p_valor      = md("$p$-valor"),
    H0_rejeitada = md("$H_0$ rejeitada (5%)?")
  ) |>
  tab_style(
    style     = cell_fill(color = "#fce4e4"),
    locations = cells_body(rows = H0_rejeitada == TRUE)
  )
```

Os testes formais **não rejeitam** a hipótese de normalidade dos resíduos (Shapiro-Wilk: $p = 0{,}532$; Jarque-Bera: $p = 0{,}383$), indicando que a distribuição dos resíduos é consistente com a normal. Visualmente, o histograma e o Q-Q plot confirmam boa aproximação à distribuição normal, com alinhamento quase perfeito dos quantis observados e teóricos. A normalidade dos resíduos valida o uso dos intervalos de confiança assintóticos para as previsões.

## Teste de Ljung-Box (Ausência de Autocorrelação Residual)

```{r ljung-box}
#| label: ljung-box
#| code-summary: "Teste de Ljung-Box para grupos de defasagens"

k_params <- length(fit_final$coef)

lb_res <- map_dfr(c(6, 12, 18, 24, 36, 48), function(h) {
  lb <- Box.test(res, lag = h, type = "Ljung-Box", fitdf = k_params)
  tibble(
    Defasagem = h,
    Q_star    = round(lb$statistic, 3),
    gl        = lb$parameter,
    p_valor   = round(lb$p.value, 5)
  )
})

lb_res |>
  gt() |>
  tab_header(
    title    = md("**Tabela 6.** Teste de Ljung-Box --- Resíduos do SARIMA$(1,1,1)(0,1,1)_{12}$"),
    subtitle = md("$H_0$: as primeiras $h$ autocorrelações dos resíduos são nulas. g.l. $= h - k$.")
  ) |>
  fmt_scientific(columns = p_valor, decimals = 2) |>
  cols_label(
    Defasagem = md("Defasagem ($h$)"),
    Q_star    = md("$Q^*(h)$"),
    gl        = "g.l.",
    p_valor   = md("$p$-valor")
  ) |>
  tab_style(
    style     = cell_fill(color = "#fce4e4"),
    locations = cells_body(rows = p_valor < 0.05)
  ) |>
  tab_footnote(
    footnote  = md("$Q^*(h) = n(n+2)\\sum_{j=1}^h \\hat{\\rho}^2(j)/(n-j)$; sob $H_0 \\sim \\chi^2(h - k)$, $k = 3$."),
    locations = cells_column_labels(columns = Q_star)
  )
```

O teste de Ljung-Box não rejeita $H_0$ em nenhuma das defasagens testadas
($p > 0{,}10$ em todos os casos), confirmando que **os resíduos não apresentam
autocorrelação serial detectável** --- validando o ajuste do modelo.

## Sumário dos Diagnósticos

```{r sumario-diagnosticos}
#| label: sumario-diagnosticos

p_lb12 <- round(Box.test(res, lag = 12, type = "Ljung-Box",
                          fitdf = k_params)$p.value, 4)

tibble(
  Diagnostico = c("Média dos resíduos",
                  "Desvio padrão estimado",
                  "Assimetria amostral",
                  "Excesso de curtose",
                  "Ljung-Box (h = 12)",
                  "Shapiro-Wilk"),
  Valor       = c(format(round(mean(res_clean), 5), nsmall = 5),
                  format(round(sd(res_clean),   4), nsmall = 4),
                  as.character(round(sk, 3)),
                  as.character(round(ku, 3)),
                  sprintf("p = %.4f", p_lb12),
                  sprintf("p = %.4f", sw$p.value)),
  Conclusao   = c("Média aprox. zero",
                  "---",
                  if (abs(sk) < 0.5) "Assimetria baixa" else "Assimetria moderada",
                  if (abs(ku) < 1)   "Curtose próx. da normal" else "Caudas ligeiramente pesadas",
                  "Sem autocorrelação (não rejeita H0)",
                  if (sw$p.value > 0.05) "Normalidade não rejeitada" else "Desvio leve da normalidade")
) |>
  gt() |>
  tab_header(title = md("**Tabela 7.** Sumário dos Diagnósticos do Modelo Final")) |>
  cols_label(Diagnostico = "Diagnóstico", Conclusao = "Conclusão") |>
  tab_style(
    style     = cell_text(weight = "bold"),
    locations = cells_body(columns = Diagnostico)
  )
```

---

# Previsão {#sec-previsao}

## Previsões para os Próximos 24 Meses

O melhor previsor linear de $Y_{n+h}$ dado $\{Y_1, \ldots, Y_n\}$, denotado
$P_n Y_{n+h}$, é obtido do algoritmo das inovações e minimiza o erro quadrático
médio de previsão [@brockwell2010introduction, cap. 5]:
$$E[(Y_{n+h} - P_n Y_{n+h})^2] = \sigma^2 \sum_{j=0}^{h-1} \psi_j^2,$$
onde $\psi_j$ são os coeficientes da representação MA$(\infty)$ do processo. Os
**intervalos de previsão** de $(1-\alpha) \times 100\%$ são:
$$P_n Y_{n+h} \pm z_{\alpha/2} \cdot \hat{\sigma}
\sqrt{\sum_{j=0}^{h-1} \hat{\psi}_j^2}.$$

```{r previsoes}
#| label: previsoes
#| fig-cap: "Previsões SARIMA para 24 meses (1998--1999) com intervalos de 80% e 95%. A série observada de 1993 a 1997 é mostrada à esquerda da linha de corte."

h    <- 24
prev <- forecast(fit_final, h = h, level = c(80, 95))

# Horizonte temporal: sequência de anos decimais após o fim da amostra
t_prev <- seq(fim[1] + fim[2] / 12, by = 1/12, length.out = h)

prev_df <- tibble(
  tempo   = t_prev,
  central = as.numeric(prev$mean),
  lo80    = as.numeric(prev$lower[, 1]),
  hi80    = as.numeric(prev$upper[, 1]),
  lo95    = as.numeric(prev$lower[, 2]),
  hi95    = as.numeric(prev$upper[, 2])
)

obs_recente <- co2_df |> filter(ano >= 1993)

ggplot() +
  geom_line(data = obs_recente,
            aes(x = tempo, y = ppm),
            color = cores[1], linewidth = 0.8) +
  geom_ribbon(data = prev_df,
              aes(x = tempo, ymin = lo95, ymax = hi95),
              fill = cores[2], alpha = 0.15) +
  geom_ribbon(data = prev_df,
              aes(x = tempo, ymin = lo80, ymax = hi80),
              fill = cores[2], alpha = 0.25) +
  geom_line(data = prev_df,
            aes(x = tempo, y = central),
            color = cores[2], linewidth = 1.0) +
  geom_vline(xintercept = 1998,
             linetype = "dashed", color = "gray40", linewidth = 0.7) +
  annotate("text", x = 1997.65, y = 358,
           label = "Fim obs.", angle = 90, size = 3, color = "gray40") +
  scale_x_continuous(breaks = seq(1993, 2000, by = 1)) +
  scale_y_continuous(labels = label_number(suffix = " ppm")) +
  labs(
    title    = expression("Previsão SARIMA" * (1 * "," * 1 * "," * 1) *
                          (0 * "," * 1 * "," * 1)[12] * " -- 24 meses"),
    subtitle = "Faixa escura: IC 80% | Faixa clara: IC 95% | Linha vermelha: previsão pontual",
    x        = NULL,
    y        = expression(CO[2] ~ "(ppm)")
  )
```

```{r tabela-previsoes}
#| label: tabela-previsoes
#| code-summary: "Tabela de previsões mensais com intervalos de confiança"

meses_pt <- c("Janeiro","Fevereiro","Março","Abril","Maio","Junho",
              "Julho","Agosto","Setembro","Outubro","Novembro","Dezembro")

prev_df |>
  mutate(
    Ano = as.integer(floor(tempo)),
    Mes = meses_pt[as.integer(round((tempo - floor(tempo)) * 12)) + 1L],
    .before = central
  ) |>
  select(-tempo) |>
  gt(groupname_col = "Ano") |>
  tab_header(
    title    = md("**Tabela 8.** Previsões Mensais de $\\text{CO}_2$ (ppm) --- 1998 e 1999"),
    subtitle = md("Modelo SARIMA$(1,1,1)(0,1,1)_{12}$")
  ) |>
  fmt_number(columns = c(central, lo80, hi80, lo95, hi95), decimals = 2) |>
  cols_label(
    Mes     = "Mês",
    central = "Prev. Pontual",
    lo80    = "IC 80% Inf",
    hi80    = "IC 80% Sup",
    lo95    = "IC 95% Inf",
    hi95    = "IC 95% Sup"
  ) |>
  tab_style(
    style     = cell_fill(color = "#f0f7ff"),
    locations = cells_row_groups()
  ) |>
  tab_footnote(
    footnote  = md("ICs: $\\hat{Y}_{n+h} \\pm z_{\\alpha/2} \\cdot \\hat{\\sigma}\\sqrt{\\sum_{j=0}^{h-1}\\hat{\\psi}_j^2}$."),
    locations = cells_column_labels(columns = lo95)
  )
```

## Análise da Incerteza de Previsão

```{r incerteza}
#| label: incerteza
#| fig-cap: "Largura dos intervalos de previsão (IC 95%) em função do horizonte $h$. O crescimento reflete o acúmulo de incerteza com a distância no tempo."

tibble(
  h       = 1:h,
  largura = prev_df$hi95 - prev_df$lo95
) |>
  ggplot(aes(x = h, y = largura)) +
  geom_line(color = cores[1], linewidth = 0.9) +
  geom_point(color = cores[1], size = 2) +
  scale_x_continuous(breaks = seq(2, 24, by = 2)) +
  labs(
    title    = "Largura do IC 95% de Previsão por Horizonte",
    subtitle = "Incerteza acumulada: de aprox. 0,5 ppm (h = 1) a aprox. 2,0 ppm (h = 24)",
    x        = "Horizonte h (meses)",
    y        = "Largura do IC 95% (ppm)"
  )
```

A largura do intervalo de previsão cresce com o horizonte $h$, reflexo do
acúmulo de incerteza inerente à previsão de longo prazo. Para $h=1$ mês, o IC
95% tem largura de aproximadamente $\pm 0{,}5$ ppm; para $h=24$ meses, a
incerteza acumula-se a cerca de $\pm 2{,}0$ ppm. Em contexto de valores de
$\text{CO}_2$ na faixa de 360--370 ppm, esse nível de incerteza representa um
erro relativo inferior a 0,6%, demonstrando a excelente capacidade preditiva do
modelo.

## Modelo de Regressão com Erros ARMA (Sinal + Ruído) {#sec-regressao}

Como alternativa ao SARIMA, o modelo de regressão com erros ARMA
[@brockwell2010introduction, cap. 6] decompõe explicitamente a série em um
componente determinístico (sinal) e um componente estocástico (ruído):
$$Y_t = \beta_0 + \beta_1 t + \sum_{k=1}^{K} \left[\alpha_k \cos\!\left(\frac{2\pi k t}{12}\right) + \delta_k \sin\!\left(\frac{2\pi k t}{12}\right)\right] + W_t, \quad W_t \sim \text{ARMA}(p, q),$$
onde os termos trigonométricos capturam a sazonalidade determinística (usamos
$K=2$ harmônicos fundamentais para parcimônia) e $W_t$ é um processo ARMA
estacionário com média zero.

```{r regressao-arma}
#| label: regressao-arma
#| code-summary: "Regressão com erros ARMA: tendência linear + sazonalidade trigonométrica"

t_idx <- 1:length(co2)

# Matriz de regressores: tendência linear + harmônicos fundamentais (k=1,2)
# Usamos apenas os 2 primeiros harmônicos para evitar sobreparametrização
fourier_terms <- cbind(
  cos1 = cos(2 * pi * 1 * t_idx / 12),
  sin1 = sin(2 * pi * 1 * t_idx / 12),
  cos2 = cos(2 * pi * 2 * t_idx / 12),
  sin2 = sin(2 * pi * 2 * t_idx / 12)
)
xreg <- cbind(trend = t_idx, fourier_terms)

# Ajuste direto: ARMA(1,1) nos resíduos da regressão
fit_reg <- Arima(co2, order = c(1, 0, 1), xreg = xreg, method = "CSS-ML")

cat("Modelo de regressão com erros ARMA(1,1):\n")
print(fit_reg)
cat(sprintf("\nAIC  = %.2f | AICc = %.2f | BIC = %.2f\n",
            fit_reg$aic, fit_reg$aicc, fit_reg$bic))
```

```{r comp-modelos}
#| label: comp-modelos

tibble(
  Modelo     = c("SARIMA$(1,1,1)(0,1,1)_{12}$",
                  "Regressão + ARMA(1,1) (sinal+ruído)"),
  Parametros = c(length(fit_final$coef), length(fit_reg$coef)),
  AIC        = round(c(fit_final$aic,    fit_reg$aic),    2),
  AICc       = round(c(fit_final$aicc,   fit_reg$aicc),   2),
  BIC        = round(c(fit_final$bic,    fit_reg$bic),    2),
  sigma2     = round(c(fit_final$sigma2, fit_reg$sigma2), 5)
) |>
  gt() |>
  tab_header(
    title    = md("**Tabela 9.** Comparação: SARIMA vs. Regressão com Erros ARMA"),
    subtitle = "Ambas as abordagens modelam tendência e sazonalidade com suposições distintas."
  ) |>
  fmt_markdown(columns = Modelo) |>
  cols_label(
    Parametros = "Parâmetros",
    sigma2     = md("$\\hat{\\sigma}^2$")
  ) |>
  tab_style(
    style     = cell_fill(color = "#e8f4f8"),
    locations = cells_body(rows = AICc == min(AICc))
  )
```

O SARIMA$(1,1,1)(0,1,1)_{12}$ apresenta AICc inferior ao modelo de regressão com
erros ARMA(1,1), sendo preferido pelo critério de seleção. Além disso, o SARIMA é
mais parcimonioso e trata a sazonalidade como estocástica, o que é mais realista
para séries longas nas quais o padrão sazonal pode variar ligeiramente entre anos.
A abordagem de regressão tem valor quando o interesse recai sobre a interpretação
direta de parâmetros como a taxa de crescimento anual (via $\hat{\beta}_1$) ou a
amplitude e fase dos harmônicos sazonais.

---

# Resultados

## Síntese da Análise

```{r resultados-sintetizados}
#| label: resultados-sintetizados
#| include: false

prev_dez98    <- round(prev$mean[12], 2)
prev_dez99    <- round(prev$mean[24], 2)
lim_inf_dez99 <- round(prev$lower[24, 2], 2)
lim_sup_dez99 <- round(prev$upper[24, 2], 2)
```

**Análise descritiva:** A série cresce a uma taxa média de $\sim$ `r crescimento`
ppm/ano, com sazonalidade anual de amplitude $\sim 6$ ppm, pico em maio e vale em
setembro. A decomposição STL confirmou que tendência e sazonalidade são os
componentes dominantes.

**Identificação e seleção de modelos:** A combinação de diferenciações $d=1$
(remove tendência) e $D=1$ (remove sazonalidade estocástica) com período $s=12$
foi necessária e suficiente para induzir estacionariedade, confirmado pelos
testes ADF e KPSS. A comparação por AICc revelou três modelos com suporte
empírico equivalente ($\Delta$AICc $< 0{,}3$). Selecionamos o
$\text{SARIMA}(1,1,1)(0,1,1)_{12}$ por equilibrar parcimônia e capacidade
preditiva, com 3 parâmetros: $\hat{\varphi}_1 = 0{,}24$ ($p = 0{,}094$),
$\hat{\theta}_1 = -0{,}57$ ($p < 0{,}001$) e $\hat{\tilde{\theta}}_1 = -0{,}85$
($p < 0{,}001$).

**Diagnóstico:** Os resíduos não apresentam autocorrelação detectável
(Ljung-Box, $p > 0{,}10$ para $h \leq 48$), têm média próxima de zero e
distribuição aproximadamente normal. O modelo é causal e invertível.

**Previsão:** Para dezembro de 1998, o modelo prevê `r prev_dez98` ppm; para
dezembro de 1999, `r prev_dez99` ppm (IC 95%: `r lim_inf_dez99`--`r lim_sup_dez99`
ppm). O crescimento monotônico e a sazonalidade anual são fielmente reproduzidos
nas previsões, com incerteza crescente mas contida (largura máxima de
$\sim \pm 2$ ppm em $h=24$).

---

# Conclusão

Este trabalho demonstrou que a série de $\text{CO}_2$ de Mauna Loa pode ser
descrita de forma precisa e parcimoniosa pelo modelo
$\text{SARIMA}(1,1,1)(0,1,1)_{12}$. Entre vários candidatos com desempenho
equivalente ($\Delta$AICc $< 0{,}3$), esse modelo foi selecionado por equilibrar
parcimônia (3 parâmetros) e capacidade preditiva. O modelo captura a tendência de
longo prazo via diferenciação simples, a sazonalidade anual via diferenciação
sazonal com período 12, e a dependência residual de curto prazo via os componentes
AR(1) não-sazonal ($\hat{\varphi}_1 = 0{,}24$), MA(1) não-sazonal
($\hat{\theta}_1 = -0{,}57$) e SMA(1) sazonal ($\hat{\tilde{\theta}}_1 = -0{,}85$).

O diagnóstico confirma a adequação do ajuste: resíduos sem autocorrelação
detectável, média nula e distribuição próxima da normal. As previsões para 1998 e
1999 preservam o padrão esperado de crescimento monotônico e sazonalidade regular,
com intervalos de incerteza estreitos que refletem a alta regularidade da série.

A comparação com o modelo de regressão com erros ARMA mostrou que ambas as
abordagens são válidas, mas o SARIMA é preferido por critérios de informação e
parcimônia. Em contextos onde a interpretação explícita da taxa de crescimento
anual ou da amplitude sazonal for de interesse, o modelo de regressão oferece uma
leitura mais direta desses parâmetros.

Do ponto de vista substantivo, a análise quantifica a tendência de aumento do
$\text{CO}_2$ atmosférico ao longo de quase quatro décadas: um crescimento de
$\sim$ `r crescimento` ppm/ano que reforça a urgência das discussões sobre
mudanças climáticas [@keeling1976atmospheric].

---

# Referências

::: {#refs}
:::

---

# Apêndice: Códigos

Todos os códigos utilizados neste trabalho estão disponíveis ao longo do documento
com opção de expansão (`code-fold: true`). Para visualizá-los, clique em
**"Code"** ao lado de cada bloco, ou use o botão **"</> Code"** no topo da página
para expandir todos simultaneamente.

```{r session-info}
#| label: session-info
#| code-summary: "Informações da sessão R"
sessionInfo()
```
